---
title: "Latihan 2 - Model Autoregressive Distributed Lag (ARDL) Sales & Advertising"
author: Muhammad Alvaro Satria Priyambada
output:
  html_document:
   rmdformats::readthedown
---

## *Packages*

```{r, echo=FALSE}
#PACKAGES
#install.packages("dLagM") #install jika belum ada
#install.packages("dynlm") #install jika belum ada
#install.packages("MLmetrics") #install jika belum ada
library(dLagM)
library(dynlm)
library(MLmetrics)
library(lmtest)
library(car)
```

## Input Data

Data diinput langsung sesuai tabel pada soal (40 tahun data Sales dan Advertising, 1975-2014).

```{r}
data <- data.frame(
  Year = 1975:2014,
  Sales = c(11.7, 12.0, 12.3, 12.8, 13.1, 13.6, 13.9, 14.4, 14.7, 15.3,
            15.5, 15.8, 16.1, 16.6, 16.9, 16.7, 16.9, 17.4, 17.6, 17.9,
            18.0, 17.9, 18.0, 18.2, 18.2, 18.3, 18.6, 19.2, 19.3, 19.5,
            19.2, 19.3, 19.5, 20.0, 20.0, 19.9, 19.8, 19.9, 20.2, 21.0),
  Advertising = c(9.4, 9.6, 10.0, 10.4, 10.8, 10.9, 11.7, 12.2, 12.5, 12.9,
                  13.0, 13.2, 13.8, 14.2, 14.6, 14.4, 15.0, 15.4, 15.7, 15.9,
                  15.9, 16.0, 16.3, 16.2, 16.8, 17.3, 17.6, 18.1, 18.3, 18.5,
                  18.7, 18.9, 19.2, 20.0, 20.0, 20.3, 20.4, 21.0, 21.5, 22.1)
)
str(data)
data
```

## Pembagian Data

```{r}
#SPLIT DATA
train<-data[1:30,]
test<-data[31:40,]
```

```{r}
#data time series
train.ts<-ts(train)
test.ts<-ts(test)
data.ts<-ts(data)
```

Sesuai instruksi soal, dilakukan pemodelan **Autoregressive Distributed Lag (ARDL)** dari peubah Sales (Y) terhadap Advertising (X), lalu dicari model terbaik.

## Model Autoregressive (ARDL)

Peubah dependen dipengaruhi oleh peubah independen pada waktu sekarang, serta dipengaruhi juga oleh peubah dependen itu sendiri pada satu waktu yang lalu maka model tersebut disebut *autoregressive* (Gujarati 2004).

### Pemodelan Awal

Pemodelan Autoregressive dilakukan menggunakan fungsi `dLagM::ardlDlm()` . Fungsi tersebut akan menerapkan *autoregressive* berordo $(p,q)$ dengan satu prediktor. Fungsi umum dari `ardlDlm()` adalah sebagai berikut.

```{r, eval=FALSE}
ardlDlm(formula = NULL , data = NULL , x = NULL , y = NULL , p = 1 , q = 1 , 
         remove = NULL )
```

Dengan $p$ adalah integer yang mewakili panjang *lag* yang terbatas dan $q$ adalah integer yang merepresentasikan ordo dari proses *autoregressive*.

```{r}
model.ardl <- ardlDlm(x = train$Advertising, y = train$Sales, p = 1 , q = 1)
summary(model.ardl)
AIC(model.ardl)
BIC(model.ardl)
```

```{r}
model.ardl <- ardlDlm(formula = Sales ~ Advertising, 
                         data = train, p = 1 , q = 1)
summary(model.ardl)
AIC(model.ardl)
BIC(model.ardl)
```

### Peramalan dan Akurasi (p=1, q=1)

```{r}
fore.ardl <- forecast(model = model.ardl, x=test$Advertising, h=10)
fore.ardl
```

```{r}
mape.ardl <- MAPE(fore.ardl$forecasts, test$Sales)
mape.ardl
#akurasi data training
GoF(model.ardl)
```

### *Lag* Optimum

Selanjutnya dicari kombinasi $p$ (lag X) dan $q$ (lag Y) yang optimum menggunakan `ardlBoundOrders()`.

```{r}
#penentuan lag optimum
model.ardl.opt <- ardlBoundOrders(data = data.frame(data), ic = "AIC", 
                                  formula = Sales ~ Advertising )
model.ardl.opt
min_p=c()
for(i in 1:6){
  min_p[i]=min(model.ardl.opt$Stat.table[[i]])
}
q_opt=which(min_p==min(min_p, na.rm = TRUE))
p_opt=which(model.ardl.opt$Stat.table[[q_opt]] == 
              min(model.ardl.opt$Stat.table[[q_opt]], na.rm = TRUE))
data.frame("q_optimum" = q_opt, "p_optimum" = p_opt, 
           "AIC"=model.ardl.opt$min.Stat)
```

Nilai `p_opt` dan `q_opt` di atas menunjukkan kombinasi ordo dengan AIC terkecil. Perlu diingat bahwa pada `ardlBoundOrders()`, notasinya terbalik: `p` mewakili lag pada peubah **Y** dan `q` mewakili lag pada peubah **X**.

### Pemodelan dengan Lag Optimum

```{r}
#ganti p dan q di bawah sesuai hasil p_opt & q_opt di atas
model.ardl.opt2 <- ardlDlm(formula = Sales ~ Advertising, 
                         data = train, p = 1 , q = 1)
summary(model.ardl.opt2)
AIC(model.ardl.opt2)
BIC(model.ardl.opt2)
```

### Peramalan dan Akurasi (Lag Optimum)

```{r}
fore.ardl.opt <- forecast(model = model.ardl.opt2, x=test$Advertising, h=10)
fore.ardl.opt
mape.ardl.opt <- MAPE(fore.ardl.opt$forecasts, test$Sales)
mape.ardl.opt
#akurasi data training
GoF(model.ardl.opt2)
```

## Pemodelan ARDL dengan Library `dynlm`

Pemodelan ARDL juga dapat dibandingkan menggunakan *packages* `dynlm` untuk melihat ringkasan model dan melakukan uji asumsi.

`encomptest()` mensyaratkan kedua model yang dibandingkan memiliki **jumlah observasi yang sama** setelah proses lag. Karena itu, model yang dibandingkan lewat `encomptest()` harus punya *lag maksimum* yang sama (di sini sama-sama lag 1), supaya jumlah baris yang hilang akibat lag identik.

```{r}
#sama dengan model dlm q=1 (lag maks = 1)
cons_lm1 <- dynlm(Sales ~ Advertising+L(Advertising),data = train.ts)

#sama dengan model ardl p=1 q=0 (lag maks = 1)
cons_lm2 <- dynlm(Sales ~ Advertising+L(Sales),data = train.ts)

#sama dengan ardl p=1 q=1 (lag maks = 1)
cons_lm3 <- dynlm(Sales ~ Advertising+L(Advertising)+L(Sales),data = train.ts)

#sama dengan dlm q=2 (lag maks = 2, tidak dibandingkan lewat encomptest karena beda lag maks)
cons_lm4 <- dynlm(Sales ~ Advertising+L(Advertising)+L(Advertising,2),data = train.ts)
```

### Ringkasan Model

```{r}
summary(cons_lm1)
summary(cons_lm2)
summary(cons_lm3)
summary(cons_lm4)
```

### SSE

```{r}
deviance(cons_lm1)
deviance(cons_lm2)
deviance(cons_lm3)
deviance(cons_lm4)
```

Semakin kecil nilai SSE, berarti model lebih baik dalam menyesuaikan data (karena error lebih kecil).

### Uji Encomptest

`cons_lm1` dan `cons_lm2` sama-sama punya lag maksimum 1 (jumlah observasi setelah lag sama), sehingga bisa dibandingkan dengan `encomptest()` untuk melihat apakah penambahan lag Y (`L(Sales)`) atau lag X (`L(Advertising)`) memberikan peningkatan signifikan.

```{r}
#uji model
if(require("lmtest")) encomptest(cons_lm1, cons_lm2)
```

#### Uji Autokorelasi Residual

```{r}
#durbin watson
dwtest(cons_lm1)
dwtest(cons_lm2)
dwtest(cons_lm3)
dwtest(cons_lm4)
```

#### Uji Heterogenitas

```{r}
bptest(cons_lm1)
bptest(cons_lm2)
bptest(cons_lm3)
bptest(cons_lm4)
```

-   Jika p-value \> 0.05 → tidak ada heteroskedastisitas

<!-- -->

-    Jika p-value ≤ 0.05 → ada heteroskedastisitas.

#### Uji Normalitas

H0: Residual berdistribusi normal.

H1: Residual tidak berdistribusi normal.

```{r}
shapiro.test(residuals(cons_lm1))
shapiro.test(residuals(cons_lm2))
shapiro.test(residuals(cons_lm3))
shapiro.test(residuals(cons_lm4))
```

-   Jika p-value \> 0.05 → gagal tolak H0 → residual normal.

<!-- -->

-    Jika p-value ≤ 0.05 → tolak H0 → residual tidak normal.

## Perbandingan Model

Membuat tabel ringkas akurasi model ARDL awal (p=1,q=1) vs model ARDL dengan lag optimum, berdasarkan nilai MAPE (Mean Absolute Percentage Error).

```{r}
akurasi <- matrix(c(mape.ardl, mape.ardl.opt))
row.names(akurasi)<- c("ARDL (p=1,q=1)","ARDL (lag optimum)")
colnames(akurasi) <- c("MAPE")
akurasi
```

Model dengan nilai MAPE terkecil merupakan model ARDL terbaik untuk memprediksi Sales berdasarkan Advertising.

### Plot

```{r}
par(mfrow=c(1,1))  # atur layout grafik tunggal

# plot data aktual
plot(test$Advertising, test$Sales, type="b", col="black", 
     ylim=c(min(test$Sales)-1, max(test$Sales)+1))

# tambahkan garis ramalan dari masing-masing model
points(test$Advertising, fore.ardl$forecasts, col="red");     lines(test$Advertising, fore.ardl$forecasts, col="red")
points(test$Advertising, fore.ardl.opt$forecasts, col="blue"); lines(test$Advertising, fore.ardl.opt$forecasts, col="blue")

# legenda model
legend("topleft",
       c("Aktual", "ARDL (p=1,q=1)","ARDL (lag optimum)"),
       lty=1, col=c("black","red","blue"), cex=0.8)
```
